【裁判字號】    92,再易,22
【裁判日期】    920916
【裁判案由】    返還押租金
【裁判全文】
臺灣高等法院臺南分院民事判決  九十二年度再易字第二二號      Ｋ
      再審  原告  南光鋼鐵股份有限公司
      法定代理人  丁  ○  ○
      訴訟代理人  林  松  虎  律師
                  送達代收人  .
      再審  被告  裕舜汽車股份有限公司
                              .
      法定代理人  乙  ○  ○  .
      訴訟代理人  丙  ○  ○  .
                  鍾  竹  簧  律師
右當事人間請求返還押租金事件，再審原告對於中華民國九十二年五月二十日本院九
十二年度上易字第十五號確定判決提起再審之訴，本院於九十二年九月二日言詞辯論
終結，玆判決如左：
    主    文
再審之訴駁回。
再審訴訟費用由再審原告負擔。
    事    實
甲、再審原告方面：
一、聲明：求為判決：
（一）台灣嘉義地方法院九十一年度訴字第六三號與本院九十二年度上易字第十五號
      確定判決關於再審原告敗訴部分及命負擔訴訟費用之裁判廢棄。
（二）右廢棄部分，再審被告在第一審之訴駁回。
（三）前訴訟程序再審被告在本院之上訴，除確定部分外駁回。
（四）再審及前審訴訟費用均由再審被告負擔。
二、陳述：
（一）再審原告前與再審被告間請求返還押租金事件，經本院於九十二年五月二十日
      以九十二年度上易字第一五號判決確定。命再審原告除一審所命之給付新台幣
      （以下同）五十三萬六千元外，應再給付再審被告七十七萬一千二百元，並駁
      回再審原告之上訴。再審原告於九十二年五月二十六日收受原確定判決後，始
      知悉原確定判決有適用法規顯有錯誤之再審理由，茲於法定期間內，提起本件
      再審之訴。
（二）按當事人訴訟能力之有無，法院應依職權調查，如有欠缺應限期命補正，茍未
      補正或無法補正，依民事訴訟法第二百四十九條第一項第三款規定，應將原告
      之訴以裁定駁回。查本件再審被告於前訴訟程序中提起本件返還押租金之訴時
      ，再審被告業向經濟部為解散之登記，再審原告於九十二年七月二十九日上網
      查詢時始知悉上開資料，有再審被告之公司基本資料查詢表可稽。是再審被告
      茍於前審訴訟程中解散並已清算完結，則再審被告自喪失其法人人格，依法自
      無當事人能力。惟前訴訟程序之法院並未就再審被告之能力為調查，且再審被
      告亦未就其已解散之事實為表示，再審原告亦無從知悉，今再審原告發現此新
      證物，如經斟酌調查，證明再審被告於前審訴訟程序中業已解散並清算完結，
      則再審被告於前審訴訟程序提起本件訴訟，自始不合法，應予駁回。是上開新
      證物如經斟酌，再審原告自可受較有利之裁判，依民事訴訟法第四百九十六條
      第一項第十三款規定，對原確定判決提起再審之訴。
（三）再審原告係於九十二年五月二十六日收受本院原確定判決，因此自收受判決之
      日起算三十日，再加上在途期間四日，足見本件提起再審之法定不變期間應至
      九十二年六月二十八日，而六月二十八日為星期六，隔日為星期日，均為例假
      日，因此最末一日應延至九十二年六月三十日，再審原告於九十二年六月二十
      五日提起本件再審之訴，顯未逾法定不變期間。
（四）按民事訴訟法第四百九十六條第一項第一款所謂用法規顯有錯誤者，係指確定
      判決所適用之法規然不合法律規定，或與司法院現尚有效及大法官會議之解釋
      ，或本院尚有效之判例顯然違反者而言（最高法院台再字第一七０號判例參照
      ）。又確定判決消極的不適用法規，顯然影響裁判者，自屬民事訴訟法第四百
      九十六條第一項第一款所定適用法規顯有錯誤之範圍，應許當事人對之提起再
      審之訴，以貫徹憲法保障人民權益之意旨，司法院大法官第一七七號解釋可咨
      參照。申言之，所謂適用法規誤，包括積極適用法規不當，與消極不適用法規
      兩者在內。另依民法第九十九條第一項規定附停止條件之法律行為，於條件成
      就時發生效力。經查本件依兩造所簽訂之房屋租賃契約書第五條約定：「乙方
      （再審被告）應於訂約時，交於甲方（再審原告）新台幣壹佰伍拾萬元作為押
      租保證金，乙方如不繼續承租，甲方應於乙方遷空，交還房屋後無息退還押租
      保證金」。最高法院八十三年台上字第二一０八號判例亦謂：「押租金在擔保
      承租人租金之給付及租賃債務之履行，在租賃關係消滅前，出租人不負返還之
      責。本件租賃關係既已消滅，承租人且無租賃債務不履行之情事，從而其請求
      出租人返還押租金，自為法之所許。」由此可見，再審被告之押租金返還請求
      權係附以租賃關係終了，無租賃債務不履行之情事，且應將租賃之房屋遷空，
      交還房屋為停止條件至明。另依最高法院十八年上第二九五七號判例意旨：「
      於他人土地有建築物之租賃權或其他之權利，在其權利存續期間，房屋與基地
      固屬各別之所有人，但其權利消滅時，房屋所有人既無使用基地之權，則除基
      地所有人自願留買該房屋或法律上別有規定外，房屋所有人當然有回復原狀，
      交還基地之義務。」本件再審被告於租賃關係終了後，迄今尚遺留有烤漆間二
      間、洗車設備一座、廠房外面之大招牌於系爭租賃之房屋內，為不爭之事實。
      而上開設備係屬再審被告所有之資產設備，並編有財產號碼，業經前審及一審
      法院勘驗無訛，有勘驗筆錄及照片在卷可佐。由此可見，再審被告於租賃關係
      終了後，並未依約將系爭租賃房屋遷空無疑。依前開說明，足顯見再審被告之
      押租金返還請求權所附之停止條件，顯未成就至明，依法自不發生效力。然前
      審卻未適用最高法院上開八十三年台上字第二一０八號及十八年上第二九五七
      號判例，且違反民法第九十九條第一項規求，逕行判命再審原告應將押租金返
      還再審被告，自屬與前述法規及判例意旨有違，依法自得據為提起再審之訴之
      事由。
（五）按解釋契約，固須探求當事人立約時之真意，不能拘泥於契約文字，但契約文
      字業已表示當事人真意，無須另探求者，即不得反捨契約文字而更為曲解（最
      高法院十七年上字第一一一八號判例參照）。本件兩造簽訂之房屋租賃契約書
      第十七條固約定：「租賃期滿遷出時，乙方所有任何傢俬雜物等，若有留置不
      搬者，應視作廢物論，任憑甲方處理，乙方決不異議。」；另第十九條約定：
      「承租人於承租地增建之建築物應以出租人起造，出租人增建之建築物均應依
      法申請，如有未申請之增建全部視同出租人所有，承租人遷讓房屋時，不得請
      求任何補償」等語。然查再審被告所遺留之烤漆間、洗車間為再審被告設置之
      設備，當初搭建時，就付出幾千萬元之事實，業據再審被告於前審自承在卷。
      足證該烤漆間、洗車間自非屬契約第十七條所稱之「傢俬雜物」。又依契約第
      十九條約定，屬出租人有者為再審被告於承租地增建之建築物，並未約定包含
      工作物。因此該烤漆間、洗車間既非增建之建築物，而係再審被告之機器設備
      ，依約於遷讓時，並非當然屬再審原告所有。此由再審被告於前審九十二年三
      月十七日準備程序時稱：「當初搭建費用我們就付出幾千萬元了，如果好的東
      西我們就搬走了，依照約定是廢棄物。」云云，即足證該烤漆間、洗車間，如
      果是好的東西，再審被告就搬走，顯見上開設備於租約終止時，並非如增建之
      建築物，並非如增建之建築物當然屬再審原告所有至明。茍如確定判決所稱：
      「增建房屋（當然含工作物）部分，依約則皆歸再審原告取得」。為兩造間租
      賃契約之真意，則再審被告於租約終止後，依約自不得將屬於再審原告所有之
      工作物取走。由此可見，原確定判決，認定該烤漆間、洗車間為契約書第十七
      條之「傢俬雜物」及「增建之建築物」，顯然捨契約文字而更為曲解至明，自
      屬有違背上開判例意旨之適用法規顯有錯誤情事。
（六）租賃契約第十七條固約定：「租賃期滿遷出時，乙方所有任何傢俬雜物等，若
      有留置不搬者，應視作廢物論，任憑甲方處理，乙方決不異議」等語，然此條
      款係屬再審被告就留置不搬之任何傢俬雜物等拋棄其所有權，任憑再審原告處
      理之權利拋棄之約定。而此約定之目的係在保護出租人再審原告即再審原告因
      再審被告之拋棄物之所有權而受利益，而非因而受損害。況此約定亦僅限於無
      庸拆除之傢俬雜物，至於再審被告所增設之工作物，依前開最高法院十八年上
      第二九五七號判例意旨，除非再審原告表示自願留買，否則再審被告縱令表示
      該工作物已報廢並拋棄所有權，依法乃不得免除其必須拆除回復原狀、交還基
      地之義務。參以再審被告依租賃契約第六條，於租賃期滿時，即負有應將租賃
      房屋按照原狀遷空交還再審原告之義務，而此義務若未經再審原告予以免除，
      再審被告即無由拋棄。蓋依民法規定，可拋棄者僅有權利，並無債務人可因拋
      棄其義務而免除責任之規定。又再審被告於一審九十一年十一月五日勘驗現場
      時，亦自承：「那二間烤漆間及一台洗車設備都是確實留下來，但那是視為已
      報廢待拆的東西」等語，可見再審被告已坦承對上開烤漆間等工作物有拆除之
      義務。況原確定判決亦認定清除上開烤漆間、洗車設備均而清除費用（見原確
      定判決第二十五頁第九行），而此清除費用自屬租賃債務之一種，即為押租金
      擔保之租賃債務。縱令再審被告拋棄該烤漆間、洗車設備之所有權，但再審被
      告就其必須依約負拆除遷空之債務，並未因其拋棄所有權而免除消滅。更何況
      再審被告自始未向再審原告表示拋棄上開設備之所有權，再審原告依法自不得
      擅自予以拆除。茍再審被告向再審原告表示拋棄上開設備之所有權，然再審原
      告清除上開設備所需之費用，依約亦應由再審被告負擔。則在再審被告未清償
      該清除費用之前，再審被告之租賃債務自屬尚未履行，從而再審被告自無由對
      再審原告請求返還押租金。原確定判決未勘酌全辯論意旨，及卷內所有證據資
      料，遽認再審被告無租賃債務不履行之情事，顯然有違民事訴訟法第二百二十
      二條及義務不得自行拋棄免除之規定，自屬有適用法規顯有錯誤之再審事由。
（七）再審被告自八十九年四月一日起至九十年八月二日無權占有系爭廠房之部分，
      為不爭之事實。雖再審被告於廠房內設置驗車線設備所佔用之面積，經本院至
      現場自行測量結果約為二七四．五八平方公尺。然再審被告為避免其驗車線之
      設備遭竊或破壞，迄九十年八月二日以前，仍設有中興保全以控制門戶進入，
      因此當時系爭廠房全部均在再審被告控制占有使用中為疑。是再審被告當時無
      權占用係爭房屋之範圍係全部之廠房，而非僅驗車線所占用之面積。從而計算
      再審被告因無權占有系爭廠房所受相當於相當租金之利益，自應以全部廠房之
      面積計算方始適當。原確定判決僅以二七四．五八平方公尺之範圍計算再審被
      告無權占有所受利益，顯與事實不符。又其認定每月以一萬二千元計算相當於
      租金之損害金，亦未說明其依據，及如何計算得之。另依上開租賃契約書第六
      條約定：「乙方於租期屆滿時，除經甲方同意繼續出租外，應即日將租賃物按
      原狀謄空交還甲方，不得藉詞推諉或主張任何權利，如不即時遷讓交還房屋時
      ，甲方每月得向乙方請求按租金五倍之違約金至遷讓之日止，乙方及連帶保證
      人均無異議。」顯見再審被告於租期屆滿時，如不即時遷讓交還房屋，再審原
      告每月得向再審被告請求按租金五倍計算之懲罰性違約金至遷讓之日止。本件
      原確定判決認定再審被告於租期屆滿後，自八十九年四月一日起仍繼續無權占
      有系爭廠房之部分土地至九十年八月二日止，由此可見再審被告確有違約情事
      ，再審原告依上開約定自得對再審被告請求給付違約金。而再審原告於前審亦
      主張以該違約金抵銷押租金。然原確定判決就足以影響於判決之重要證物即上
      開租賃契約書之上開約定，漏未勘酌，遽對再審原告為不利之認定，依民事訴
      訟法第四百九十七條規定，亦得提起再審之訴。
三、證據：提出再審被告之公司基本資料查詢表、台灣嘉義地方法院九十一年訴第六
    十三號九十一年十一月五日現場勘驗筆錄各影本一件、照片四張為證。
乙、再審被告方面：
一、聲明：求為判決：
（一）再審之訴駁回。
（二）再審訴訟費用由再審原告負擔。
二、陳述：
（一）本院九十二年度上易字第十五號事件為不得上訴之案件，於九十二年五月廿日
      宣示，再審原告應自翌日起計三十天內提起再審，加上在途期間至遲應在六月
      廿三日前提出，再審原告於九十二年六月廿五日始提起本件再審之訴，違背民
      事訴訟法第五百條之規定，請依同法五百零二條第一項裁定駁回。
（二）再審被告目前正在了結已解散公司一切法律關係之程序，清算人仍由原法定代
      理人乙○○擔任，因本件請求返還押租金在清算目的範圍內，因此在清算完結
      前，公司視為存續。再審被告且向台灣嘉義地方法院聲請展延清算期限，獲九
      十一年度司字第六號九十二年七月廿四日民事裁定准許。無再審原告所謂發現
      新証物，可受較有利之裁判情形，其自無由依民事訴訟法第四百九十六條第一
      項第十三款提起本件再審。
（三）再審原告主張再審被告未依約遷空租賃標的物之再審事由，已於前訴訟程序提
      出〈見鈞院九十二年上易第一五號判決第九－十一頁（三）、（四）之記載〉
      ，依民事訴訟法第四百九十六條第一項但書規定，再審原告不得再以再審之訴
      對已確定終局判決聲明不服。
三、證據：提出台灣嘉義地方法院九十一年司第六號民事裁定影本一張、公司變更登
    記表影本三張、股東名簿影本一份為證。
丙、本院依職權調閱台灣嘉義地方法院九十一年訴第六五號、九十年促第一八０八八
    號、本院九十二年上易字第一五號民事卷。
    理   由
一、本件再審原告起訴主張：其於八十三年四月一日，將坐落嘉義市○○路○段三百
    五十號之房地出租予再審被告，至八十九年三月三十一日期滿；依雙方簽訂之房
    屋租賃契約第五條約定，再審被告於租賃期滿後，須將租賃標的之房屋謄空交還
    ，再審原告始應返還一百五十萬元之押租金，詎再審被告於租賃期限屆滿後，違
    約留下烤漆間二間、洗車設備一座、驗車線相關設備及廠房外面之大招牌未搬遷
    ，至九十年八月二日，始將驗車線相關設備搬離，再審被告未按期返還租賃物，
    致再審原告受有相當於租金之損害，自八十九年四月一日租賃關係終了至九十年
    八月二日止，其損害已達一千二百二十七萬二千五百五十五元，加計五倍之違約
    金更達七千三百六十三萬五千三百三十元，再審被告所交與之一百五十萬元押租
    金經抵銷後，已無賸餘，再審被告自不得請求返還押租金，乃原確定判決僅判命
    再審被告應給付再審原告十九萬二千八百元，經與一百五十萬元之押租金抵銷後
    ，再審原告應再返還一百三十萬七千二百元之押租金與再審被告。原確定判決違
    背最高法院八十三年台上字第二一０八號、十八年上第二九五七號、十七年上字
    第一一一八號判例意旨判決再審原告敗訴，有民事訴訟法第四百九十六條第一項
    第一款所定適用法規顯有錯誤之再審事由；又再審被告於前訴訟程序中提起本件
    返還押租金之訴時，業向經濟部為解散之登記，喪失其法人人格，自無當事人能
    力，有經濟部公司基本資料查詢表可稽，上開新證物如經斟酌，再審原告自可受
    較有利之裁判，原確定判決有民事訴訟法第四百九十六條第一項第十三款之再審
    事由；又原確定判決僅以二七四．五八平方公尺之部分租賃標的物面積計算再審
    原告所受損害，與事實不符，且其認定每月以一萬二千元計算相當於租金之損害
    ，亦未說明其依據，另未依租賃契約書第六條之約定命再審被告給付按租金五倍
    計算之懲罰性違約金，原確定判決就足以影響於判決之重要證物即租賃契約書之
    約定，漏未斟酌，有民事訴訟法第四百九十七條所定之再審事由云云。
二、再審被告則以：原確定判決係不得上訴第三審之事件，於九十二年五月二十日宣
    示判決時即已確定，再審原告提起本件再審之訴已逾三十日之不變期間；且再審
    原告主張之再審事由，均已在前訴訟程序中提出；又再審被告公司仍在清算中，
    清算人由原法定代理人乙○○擔任，在清算終結前，公司視為存續，並無當事人
    能力欠缺之問題等語，資為抗辯。
三、按提起再審之訴，應於三十日之不變期間內為之；其期間自判決確定時起算，但
    再審理由知悉在後者，自知悉時起算。民事訴訟法第五百條第一項、第二項定有
    明文。本件再審原告係以原確定判決有民事訴訟法第四百九十六條第一項第一款
    、第十三款、第四百九十七條所定之再審理由提起再審之訴，經查該判決因上訴
    利益額未逾一百五十萬元，屬於不得上訴第三審之事件，是於九十二年五月二十
    日經本院宣示判決時即告確定，其提起再審之不變期間，應自宣示判決之翌日即
    同年五月二十一日起算，加計在途期間二日至同年六月二十三日固已屆滿三十日
    ，惟不得上訴第三審法院之判決，雖因宣示即生效力，但宣示判決時非必告知判
    決理由，是當事人須於收受判決正本時始得知悉原確定判決是否有民事訴訟法第
    四百九十六條第一項第一款、第十三款、第四百九十七條所定之再審事由，而判
    決正本之送達，又須相當時日（民事訴訟法第二二八條、二二九條參照），故對
    於不得提起第三審上訴之確定判決提起再審，應以受不利判決之當事人收受第二
    審判決送達時，為其知悉再審理由之日，以之計算三十日之不變期間，始為合理
    。本件再審原告係於九十二年五月二十六日收受原確定判決，而於同年六月二十
    五日提起本件再審之訴，此有送達證書及起訴狀附卷可稽（見本院九十二年上易
    第一五號卷第一五九、一六０頁及本院卷第三頁），揆諸前開說明，其提起本件
    再審之訴，應尚未逾三十日之不變期間。至最高法院七十年台再字第二一二號判
    例，係就對於第三審判決提起再審之情形而言，該判例係謂：「‧‧‧當事人以
    有民事訴訟法第四百九十六條第一項第一款適用法規顯有錯誤之情形提起再審之
    訴，應認此項理由於裁判送達時當事人即可知悉‧‧‧」，足見該判例係認第三
    審判決因不經宣示，於送達時始告確定（民事訴訟法第三百九十八條第二項規定
    參照），從而當事人既於判決確定時（即送達時）已可知悉再審事由，即不生再
    審事由知悉在後之問題，故無援引同法第五百條第二項但書規定之餘地，此與第
    二審判決須經宣示之情形尚屬有間，自難比附援引。況依最高法院七十一年台再
    字第二一○號判例所示：「‧‧‧故當事人自收受判決正本之送達時，對於判決
    理由，有無適用法規顯有錯誤之情形，即可知悉。至於當事人對於法規之瞭解程
    度如何，當不能影響同法第五百條第一項、第二項關於三十日不變期間之起算。
    」，足見上開判例亦非排除民事訴訟法第五百條第二項但書規定之適用。再審被
    告主張原判決一經宣示即為確定，故本件再審之訴應自該判決宣示時起算，顯無
    第五百條第二項但書所謂再審對於第二審確定終局裁判理由知悉在後之適用云云
    ，尚無足採。
四、按「法人至清算終結止，在清算之必要範圍內，視為存續」，民法第四十條第二
    項定有明文。本件再審被告於再審原告在前訴訟程序中提起返還押租金之訴時，
    固已向經濟部為解散之登記，有再審被告之公司基本資料查詢表可稽（見本院卷
    第四十九頁）。惟其清算期間原至九十二年一月二十日，嗣因公司尚有部分資產
    未完結，故聲請展期六個月，即展期至九十三年一月二十二日始屆滿，其清算人
    仍由原法定代理人乙○○擔任，此有再審被告所提九十二年七月二十四日台灣嘉
    義地方法院九十一年度司字第六號裁定影本可稽（見本院卷第八十六頁）。因本
    件請求返還押租金在清算目的範圍內，故於清算終結前，再審被告公司之法人人
    格仍視為存續，原確定判決將之列為當事人並無不合。再審原告主張再審被告係
    於前審訴訟程中解散，並已清算終結而喪失其法人人格，自無當事人能力，前訴
    訟程序未就再審被告之當事人能力為調查，且再審被告亦未就其已解散之事實為
    表示，再審原告亦無從知悉，玆發現此新證物，如經斟酌，再審原告可受較有利
    之裁判，原確定判決有民事訴訟法第四百九十六條第一項第十三款之再審事由云
    云，並無可採。
五、次按民事訴訟法第四百九十六條第一項第一款所謂適用法規顯有錯誤，係指確定
    判決所適用之法規顯然不合於法律規定，或與現存判例解釋相違反者而言，並不
    包括漏未斟酌証據及認定事實錯誤之情形在內，有最高法院五十七年台上字第一
    ○九一號判例、六十年台再字第一七○號判例及六十三年台上字第八八○號判例
    可資參照。是舉凡事實審法院認定事實錯誤、或就當事人提出之事實及聲明之証
    據疏於調查、或調查証據欠周、或判決不備理由等，均與適用法規顯有錯誤之情
    形有間，均不得資為本款之再審事由。本件再審原告主張原確定判決具有民事訴
    訟法第四百九十六第一項第一款「適用法規顯有錯誤」之再審事由，係以依兩造
    所簽訂之房屋租賃契約書第五條約定，再審被告之押租金返還請求權係附以租賃
    關係終了，無租賃債務不履行之情事，且應將租賃之房屋遷空，交還房屋為停止
    條件，而本件再審被告於租賃關係終了後，迄今尚遺留有烤漆間二間、洗車設備
    一座、廠房外面之大招牌於系爭租賃之房屋內，而上開設備係屬再審被告所有之
    資產設備，再審被告於租賃關係終了後，並未依約將系爭租賃房屋遷空，則再審
    被告之押租金返還請求權所附之停止條件，尚未成就，然原確定判決卻未適用最
    高法院八十三年台上字第二一０八號及十八年上字第二九五七號判例，且違反民
    法第九十九條第一項規定，判命再審原告應將押租金返還於再審被告；又認定該
    烤漆間、洗車間為契約書第十七條之「傢俬雜物」及「增建之建築物」，顯然捨
    契約文字而更為曲解，自屬有違背上開法條、判例及最高法院十七年上字第一一
    一八號判例意旨，而有適用法規顯有錯誤之情形云云。然查再審原告之主張，業
    經原確定判決於理由項下說明：「（一）本件兩造於原租賃契約期限屆滿，為讓
    上訴人裕舜公司有時間準備另覓廠地搬遷營業，雙方同意又再展延系爭租約期間
    一年至八十九年三月三十一日；而上訴人裕舜公司基於營業項目之性質及工作內
    容，遂於租賃期間內即八十八年五月二十日向訴外人林天賜承租坐落嘉義市○○
    段第二九之十、二九之二九、二九之三一及二九之三二號土地興建廠房（即嘉義
    市○○路○段五○三號、五○五號），以備將來搬遷時能及時供營業之用；嗣展
    延之系爭租約期間屆滿後，上訴人裕舜公司即將所有機具、設備、器材等所有設
    施遷往新營業據點即嘉義市○○路○段五○三號、五○五號處所另為營業，且無
    積欠租金情形之事實，已據上訴人裕舜公司於原審及本院審理時陳述在卷，並有
    其所提出之土地租賃契約書影本一份及中興保全公司查詢應收帳款資料影本一份
    在卷可參，且上訴人南光公司對於上訴人裕舜公司確已於展延之租約期間屆滿後
    ，即將公司遷往另租之嘉義市○○路○段五○三號、五○五號處所另為營業，並
    向向中興保全公司表示停止保全契約之事實亦不爭執，自屬真實。（二）兩造於
    展延之系爭租約期間屆滿且上訴人裕舜公司以將公司遷移前揭新址營業後，因上
    訴人南光公司原預定另租售予他人經營大賣場之約定未談成，遂希望上訴人裕舜
    公司能再予以承租系爭房地，且表示就新租約擬約定將租賃標的物範圍縮小至嘉
    義市○○路○段三五○號內之工廠及面臨博愛路之單層樓房部分，至每月租金為
    十二萬元，押租金則為二十四萬元；惟上訴人裕舜公司因已另建有新營業地點，
    再租意願不強，惟同意若能受公路局委託回復辦理檢驗場業務，則願承租一部分
    場地以供驗車之用；因之雙方乃於八十九年四月一日再簽具房租租賃契約書，然
    嗣後因上訴人南光公司部分股東反對致使該房租租賃契約書未成立生效之事實，
    亦據上訴人裕舜公司於原審及本院審理時陳述在卷，並有其所提出之房屋租賃契
    約書影本一份在卷可參；再徵諸前揭房租租賃契約書第一條確已載明：供汽車銷
    售、檢驗用等語，且經原審依職權向交通部公路總局嘉義區監理所就上訴人裕舜
    公司自八十九年迄今向該所申請設立之檢驗廠地址位於何處、有無申請變更地址
    記錄，及自八十九年四月一日起迄今，有無執行驗車業務等事項，而經該所函覆
    稱：『裕舜汽車股份有限公司檢驗地址設於嘉義市○○路○段三五○號，未辦理
    地址變更記錄。該公司檢驗廠因公司改組已於八十九年四月一日起申請停檢，至
    今並無執行驗車業務、該公司原營業所在地、廠房為嘉義市○○路○段三五○號
    一樓，自八十九年四月一日起申請遷移至嘉義市○○路○段五○五號，業經奉報
    公路局核定停止汽車委託代檢業務在案』等語，而有該所九十一年五月一日（九
    一）嘉監車字第九一○六一九七號函、九十一年七月十九日（九一）嘉監一字第
    九一一○三九八號函及所附上訴人裕舜公司申請回復辦理車輛代檢業務等資料各
    一份在卷可參，且為上訴人南光公司所不爭執以觀；自亦屬真實。（三）又上訴
    人裕舜公司於兩造所訂之展延系爭租約期間屆滿後，即將廠房內所有機具、設備
    、器材等所有設施遷往新營業據點即嘉義市○○路○段五○三號、五○五號處所
    另為營業，且無積欠上訴人南光公司租金之情形，已如前述；而證人即上訴人裕
    舜公司之員工江景川於本院準備程序時亦證稱：『我於七月一日正式上班，七月
    一日之前的四、五個月剛好舊的裕舜公司從博愛路遷到世賢路，新的裕舜公司是
    接替舊的裕舜公司，‧‧裕舜公司許董事長要求我於這幾個月內當他的工程顧問
    ，做新廠規劃，舊的裕舜公司於三月三十一日結束，四月一日搬到新的廠房，那
    時我有參與整個業務、四月份有一天，‧‧南光鋼鐵公司許董事長來找許董，‧
    ‧那時我剛好在旁邊，他們所談意思是說舊裕舜公司現沒有做其他用途，‧‧裕
    舜公司是否還要承租舊廠房，許董說我們已經搬走了，黃董說你們可以使用驗車
    線，‧‧我知道是要恢復驗車線的事情』等語無訛在卷；另經原審及本院分別於
    九十一年十一月五日與九十二年二月二十七日至現場勘驗結果，上訴人裕舜公司
    確以遷離系爭房地，並未在此營業，且現場除為重新申請設立驗車業務而裝置驗
    車線外，僅留有烤漆間二間、洗車設備一台與廠房隔間，且於本院至現場履勘時
    ，系爭房地已因上訴人南光公司出租予他人設置傢俱展覽會場，而陸續有待展之
    傢俱等物品搬入，並在現場施作展覽會場之攤位及隔間，有原審及本院所制作之
    勘驗筆錄及勘驗現場略圖各共二份在卷可憑，且為上訴人南光公司所不爭執；再
    徵諸上訴人裕舜公司於系爭展期租約期滿後，曾向中興保全公司表示停止保全契
    約，嗣因重新申請設立檢驗場，致放置之驗車線等設備於系爭房地內被偷，始於
    八十九年五月二十二日再回復保全，而有上訴人裕舜公司所提出之中興保全公司
    查詢應收帳款資料影本二份在卷可參；顯見上訴人裕舜公司確已於八十九年三月
    三十一日展延租約期滿後，即將系爭房地交還上訴人南光公司，應堪認定。否則
    衡諸常情，上訴人裕舜公司豈會先行停止其與中興保全公司間之保全契約，迄至
    放置於系爭房地內之驗車線設備遭竊，始於八十九年五月二十二日再回復保全；
    同時又於租期滿前一年即八十八年五月二十日，即事先向訴外人林天賜承租前揭
    土地興建廠房，以供租期屆滿後繼續營業之用；況上訴人裕舜公司若未搬遷，則
    上訴人南光公司豈會均未對上訴人裕舜公司為積欠租金或終止租約之催告，復能
    將系爭土地再出租予他人供設置展覽會場之理。因之上訴人裕舜公司主張其於系
    爭展期租約期滿後即八十九年三月三十一日，已將所有機具、設備、器材‧‧等
    設施遷往新營業據點另為營業等語，尚非虛妄，應堪採信。則揆諸前揭說明，上
    訴人裕舜公司既無租賃債務不履行之情事，則其請求上訴人南光公司應返還其交
    付之押租金一百五十萬元，自於法有據。（四）上訴人南光公司雖辯稱：系爭租
    賃期限屆滿後，裕舜公司尚有烤漆房及洗車機、招牌等工作物尚未搬遷，可見裕
    舜公司未依約將租賃房地遷空云云；然此姑不論已為上訴人裕舜公司所堅決否認
    ，且上訴人裕舜公司確已將生財設備、人員全部另遷他處營業，而停止原址之使
    用；而上訴人南光公司亦將系爭房地再租予他人供設置展覽會場使用，已如前述
    ，致不足採。至於本院至現場履勘時，雖尚留有烤漆間二間、洗車設備一台與廠
    房之隔間（此部分屬上訴人裕舜公司所搭建物之部分，依約已歸上訴人南光公司
    取得，故不予審酌），惟究其內容物，僅係烤漆、洗車間之外殼而已，並無機器
    等設備，亦即已如同廢棄物；而依兩造所訂系爭租約書第六條約定：『乙方（即
    上訴人裕舜公司）於租期屆滿時，除經甲方（即上訴人南光公司）同意繼續出租
    外，應即日將租賃房屋誠心按照原狀遷空交還甲方，不得藉詞推諉或主張任何權
    利』；而第十七條約定：『租賃期滿遷出時，乙方所有任何傢俬雜物等，若有留
    置不搬者，應視作廢物論』；及第十九條約定：『承租人於承租地增建之建築物
    應以出租人起造，出租人增建之建築物均應依法申請，如有未申請之增建全部視
    同出租人所有，承租人遷讓房屋時，不得請求任何補償』等語；此即為兩造就系
    爭租賃契約屆期之特別約定。再者，系爭房屋除四樓房屋屬上訴人南光公司所有
    外，其餘皆為承租人即上訴人裕舜公司所興建，依前述租賃契約約定皆歸屬上訴
    人南光公司取得所有，上訴人裕舜公司不得取回；既然上訴人裕舜公司租期屆滿
    遷出，依約所留任何傢俬雜物等有留置不搬，即應視同廢棄物（至清除費用得否
    請求，尚與本件之認定無涉）；至增建房屋（當然含工作物）部分，依約則皆歸
    上訴人南光公司取得；可見上訴人裕舜公司並無租賃債務不履行之情事。此外上
    訴人南光公司就此部分亦無法提出其他確切之證據足資證明，或供本院調查以實
    其說，自尚不能採為有利於其之認定。（五）另上訴人裕舜公司於同意承租系爭
    土地之一部分場地以供驗車之用，而於八十九年四月一日再與上訴人南光公司再
    簽具房租租賃契約書後，確有於系爭土地之一部分裝置驗車線，以便重新申請設
    立驗車業務時供主管機關實地審核同意回復代檢業務之用，已為上訴人裕舜公司
    於本院審理時所不爭執，復如前述；惟依前揭說明，兩造於八十九年四月一日再
    簽具之房租租賃契約書，嗣後已因上訴人南光公司部分股東反對致使該房租租賃
    契約書未成立生效，同時依前揭交通部公路總局嘉義區監理所函文所示，上訴人
    裕舜公司亦未再向該所提出回復代檢業務之審核，且上訴人裕舜公司就此亦無法
    提出確切之證據（包括使用借貸）以實其說；則上訴人南光公司辯稱：上訴人裕
    舜公司裝置驗車線係屬無權占有等語，尚非虛妄，應堪採信。另上訴人裕舜公司
    於展期租約期滿後，曾向中興保全公司表示停止保全契約，嗣因重新申請設立檢
    驗場，即於系爭土地之部分裝置驗車線，惟放置驗車線等設備後曾於系爭房地內
    被偷，乃於八十九年五月二十二日再回復保全（八十九年四月十六日至五月二十
    一日期間並無保全），且將保全範圍縮小，因之保全費用從每月一萬零五百元降
    至四千元乙情，已據上訴人南光公司於原審及本院審理時陳述在卷，並有上訴人
    裕舜公司所提出之中興保全公司查詢應收帳款資料影本二份在卷可參，且為上訴
    人裕舜公司所不爭執；再參諸兩造於展期租約期滿後，曾約定若上訴人裕舜公司
    重新申請公路局委託檢驗場獲准，願再續租小部分廠房以供驗車之用，故當時有
    簽訂另一份房屋租賃契約，雙方商議每月租金為十二萬元，租賃範圍縮小至嘉義
    市○○路○段三五○號內之工廠及面臨博愛路上單層樓房，嗣因上訴人南光公司
    公司股東反對，始未能成立以觀，顯見上訴人南光公司係希望有償出租系爭廠房
    ，而非無償提供系爭房地予上訴人裕舜公司使用，應無疑義。因之上訴人南光公
    司主張上訴人裕舜公司自八十九年四月一日起，無權占用系爭廠房之部分土地等
    語，亦非虛妄，而堪採信。至上訴人南光公司主張依兩造先前所訂未成立租約之
    月租金十二萬元，作為核計上訴人裕舜公司因無權占用系爭廠房部分土地所獲得
    利益之標準云云；因前揭房屋租賃契約並未成立，已如前述，則上訴人南光公司
    主張以該份租賃契約所定之租金額即每月十二萬元作為核計算上訴人裕舜公司獲
    得利益之標準，尚於法無據。（六）經本院於九十二年二月二十七日至現場履勘
    結果，上訴人裕舜公司確有在系爭廠房內即面鄰嘉義市○○路之土地上裝置驗車
    線；至其所占之面積，其中驗車線主體部分，長為三十三公尺，寬為六‧六公尺
    ，而自入口大門至驗車線之路段，長為十六‧七公尺，寬為三‧四公尺，總計面
    積為二七四‧五八平方公尺，有本院之勘驗筆錄及勘驗現場略圖各一份在卷可憑
    ，且為上訴人裕舜公司所不爭執；自堪認定。而按無法律上之原因而受利益，致
    他人受損害者，應返還其利益；又以支付金錢為標的者，債權人得請求依法定利
    率計算之遲延利息；民法第一百七十九條前段及第二百三十一條第一項分別定有
    明文。次按依不當得利之法則請求返還不當得利，以無法律上之原因而受利益，
    致他人受損害為其要件，故其得請求返還之範圍，應以對方所受之利益為限，非
    以請求人所受損害若干為準，無權占有他人土地，可能獲得相當於租金之利益，
    為社會通常之觀念（最高法院六十一年度台上字第一六九五號著有判例參照）。
    經查上訴人上訴人南光公司所有之系爭房地坐落於嘉義市○○路上，位處嘉義市
    家樂福量販店商圈之鬧區中，距離嘉義火車站、遠東百貨公司、文化路夜市等重
    要商點均不遠，交通便利，有原審之勘驗筆錄一份在卷可參；惟上訴人裕舜公司
    自八十九年四月一日起，僅將部分驗車線設備放置於系爭房地上，俾便公路局檢
    驗，實際營業場所早已遷至嘉義市○○路○段五○三號、五○五，至上訴人裕舜
    公司僅占用二七四‧五八平方公尺（約八十三坪）之面積，惟乃位處系爭房地面
    臨嘉義市○○路之前面部分，則如前述；且無法律上之原因而受之利益，係指就
    損益變動過程直接所受之利益而言，故無權占有使用他人之物者，其無法律上之
    原因所受之利益，係『物之使用本身』。惟此項利益依其性質不能返還，故應返
    還其價額，至於此項價額應依對於此種物之使用通常所應須支付之對價（租金）
    計算之。換言之，即應以對方所受之利益為限，非以請求人所受損害若干為準。
    從而本院參酌上情認上訴人裕舜公司應給付之不當得利，以按原約定租金額之半
    價即每月一萬二千元計算之範圍為適當。是以上訴人南光公司主張自八十九年四
    月一日起至九十年八月二日止，共十六個月又二日之期間，按月依一萬二千元之
    相當於租金之損害，核計上訴人裕舜公司應給付之不當得利金額厥為十九萬二千
    八百元（即﹝12000×16﹞＋﹝12000÷30×2﹞＝﹝192000＋800﹞＝192800）。
    因此上訴人南光公司主張應將相當於租金之損害即十九萬二千八百元，於一百五
    十萬元之押租金中予以抵扣，揆諸前揭說明，即於法有據，應予准許；至逾此部
    分，則於法無據，難謂正當。」等語綦詳，此有再審原告提出之原確定判決在卷
    可稽，原確定判決對於事實之認定及證據之取捨，乃法院職權之行使，縱有錯誤
    ，亦非得依「適用法規顯有錯誤」之事由提起再審之訴。至最高法院八十三年台
    上字第二一０八號判例係謂：「押租金在擔保承租人租金之給付及租賃債務之履
    行，在租賃關係消滅前，出租人不負返還之責。本件租賃關係既已消滅，承租人
    且無租賃債務不履行之情事，從而其請求出租人返還押租金，自為法之所許」，
    同院十八年上第二九五七號判例係謂：「於他人土地有建築物之租賃權或其他之
    權利，在其權利存續期間，房屋與基地固屬各別之所有人，但其權利消滅時，房
    屋所有人既無使用基地之權，則除基地所有人自願留買該房屋或法律上別有規定
    外，房屋所有人當然有回復原狀，交還基地之義務」，經查原確定判決係認定再
    審被告於租賃期間屆滿後，僅遺留驗車線佔用二七四‧五八平方公尺之租賃標的
    物已如上述，其認定事實縱有錯誤，並無違背上開判例之情形。又最高法院十七
    年上字第一一一八號判例係謂：「按解釋契約，固須探求當事人立約時之真意，
    不能拘泥於契約文字，但契約文字業已表示當事人真意，無須另為探求者，即不
    得反捨契約文字而更為曲解。」該判例並非排除法院自由心證職權之行使，且查
    原確定判決係就兩造所訂契約，依其職權認定再審被告所留烤漆間二間、洗車設
    備一台與廠房隔間，或屬再審原告所有，或屬廢棄物，並無曲解契約文字之處，
    其依職權認定事實，亦與上開判例無違。
六、再審原告雖另主張再審被告自八十九年四月一日至九十年八月二日，無權占有系
    爭廠房之部分，經測量結果為二七四．五八平方公尺，然再審被告迄九十年八月
    二日以前，仍設有中興保全以控制門戶進入，因此廠房全部均在再審被告控制占
    有使用中，依租賃契約書第六條約定：「乙方於租期屆滿時，除經甲方同意繼續
    出租外，應即日將租賃物按原狀謄空交還甲方，不得藉詞推諉或主張任何權利，
    如不即時遷讓交還房屋時，甲方每月得向乙方請求按租金五倍之違約金至遷讓之
    日止，乙方及連帶保證人均無異議。」再審原告依上開約定自得對再審被告請求
    給付違約金，而再審原告於前訴訟程序中亦主張以該違約金與押租金相抵銷，然
    原確定判決就此足以影響於判決之重要證物漏未勘酌云云。惟按民事訴訟法第四
    百九十七條所定「就足影響於判決之重要證物漏未斟酌」之再審事由，係指足以
    影響判決之重要證物，雖在前訴訟程序中業已提出，然未經確定判決加以斟酌而
    言。查再審原告於前訴訟程序中所提之租賃契約書，業經確定判決加以斟酌，並
    認定再審被告自八十九年四月一日至九十年八月二日，無權占有租賃標的物之部
    分，經測量結果為二七四．五八平方公尺，有如前述，其認定之事實與再審原告
    主張再審被告係控制占有全部租賃標的物之事實雖有不同，然究非對於再審原告
    所提重要證物漏未斟酌，自不得謂原確定判決有民事訴訟法第四百九十七條所定
    之再審事由。至再審原告於前訴訟程序中主張再審被告應給付違約金，並主張以
    押租金與違約金相抵銷云云，原確定判決就此部分雖未敘明不予抵銷之理由，然
    並非得依民事訴訟法第四百九十七條之規定提起再審之訴之理由。
七、綜上所述，本院九十二年度上易字第一五號確定判決並無民事訴訟法第四百九十
    六條第一項第一款、第十三款、第四百九十七條規定之再審事由，再審原告據以
    提起再審之訴為無理由，應予駁回。
八、本件待證事實已臻明確，兩造其餘攻擊防禦方法及舉證，對判決之結果已不生影
    響，爰不一一論述，附此敘明。
據上論結，本件再審之訴為無理由，依民事訴訟法第五百零五條、第七十八條，判決
如主文。
中      華      民      國    九十二    年      九      月      十六    日
                                    臺灣高等法院臺南分院民事第二庭
~B審判長法官  吳    志    誠
~B      法官  周    素    秋
~B      法官  楊    省    三
右為正本係照原本作成。
不得上訴。
中      華      民      國    九十二    年      九      月      十七    日
~B法院書記官  謝    淑    玉


司法院資訊處製作；財團法人民間司法改革基金會備份。
